臺灣高等法院刑事判決　　　　　　　　96年度上訴字第3811號
上　訴　人
即　被　告　丁○○
　　　　　　　　　　（另案於臺灣嘉義監獄執行中）
選任辯護人　蕭仁杰　律師
上　訴　人
即　被　告　丙○○
　　　　　　　　　　（另案於臺灣臺北監獄臺北分監執行中）
選任辯護人　呂翊丞　律師
　　　　　　周威君　律師
上列上訴人等因殺人案件，不服臺灣板橋地方法院96年度重訴字
第15號、第17號，中華民國96年7月24日第一審判決（起訴案號
：臺灣板橋地方法院檢察署95年度偵緝字第3079、3080、3081號
、96年度偵緝字第266、267、268號），提起上訴，本院判決如
下：
    主  文
原判決撤銷。
丁○○共同殺人，處有期徒刑拾貳年，褫奪公權伍年。
丙○○共同殺人，累犯，處有期徒刑拾貳年，褫奪公權伍年。
    事  實
一、丁○○、丙○○之犯罪前科紀錄如下：
（一）丁○○於民國86年2月3日因違反麻醉藥品管理條例案件，
      經臺灣板橋地方法院以86年度易字第444號判處有期徒刑7
      月，同年4月8日經本院以86年度上易字第1745號判決駁回
      上訴確定；於86年8月6日因違反麻醉藥品管理條例案件，
      經臺灣板橋地方法院以86年度易字第5267號判處有期徒刑
      7月，同年9月4日確定，2案嗣於88年3月18日因縮刑假釋
      ，同年6月29日縮刑假釋期滿執行完畢。又於94年4月7日
      因違反槍砲彈藥刀械管制條例、妨害自由等案件，經臺灣
      板橋地方法院以93年度訴字第1449號判處有期徒刑1年4月
      併科罰金新臺幣（下同）6萬元及5月，應執行有期徒刑1
      年6月，併科罰金6萬元，同年10月27日經本院以94年上訴
      字第1894號駁回上訴，同年11月28日確定，嗣有期徒刑部
      分減為8月及2月15日，併科罰金部分減為3萬元，應執行
      有期徒刑9月，併科罰金3萬元，於96年12月16日縮刑期滿
      執行完畢。復於96年3月30日因違反毒品危害防制條例案
      件，經臺灣板橋地方法院以96年度訴字第385號判處有期
      徒刑7月，同年5月3日確定，現在臺灣嘉義監獄執行中（
      於本案未構成累犯）。
（二）丙○○於84年11月27日因竊盜案件，經臺灣板橋地方法院
      以84年度訴字第2441號判處有期徒刑8月，緩刑3年，於85
      年1月4日確定，嗣於87年間撤銷緩刑宣告；於88年9月22
      日因違反毒品危害防制條例案件，經臺灣板橋地方法院以
      88年度板簡字第408號判處有期徒刑6月，同年10月18日確
      定，2罪嗣於89年7月13日縮刑假釋出監，於89年11月9日
      縮刑假釋期滿執行完畢。又於90年10月18日因違反毒品危
      害防制條例案件，經臺灣板橋地方法院以90年度易字第31
      18號判處有期徒刑5月，同年11月15日確定，嗣於92年1月
      2日執行完畢。復於91年10月16日因偽造文書案件，經臺
      灣板橋地方法院以91年度訴字第29號判決處有期徒刑6月
      ，92年3月27日經本院以91年度上訴字第3747號駁回上訴
      ，同年5月22日確定；於92年8月21日因違反毒品危害防制
      條例案件，經臺灣板橋地方法院以92年度易字第1914號判
      處有期徒刑6月，同年11月24日確定，2罪於92年11月7日
      經臺灣板橋地方法院以92年度聲字第2158號裁定應執行有
      期徒刑10月，嗣於93年10月31日縮刑期滿執行完畢。再於
      96年2月27日因違反毒品危害防制條例施用第1級毒品、第
      2級毒品罪，經臺灣板橋地方法院以96年度訴緝字第39號
      判處有期徒刑9月及7月，應執行有期徒刑1年2月，同年4
      月17日確定；於96年2月27日因違反毒品危害防制條例轉
      讓第1級毒品罪，經臺灣板橋地方法院以96年度訴緝字第
      38號判處有期徒刑1年5月，同年5月8日確定，3罪嗣於96
      年7月16日經臺灣板橋地方法院以96年度訴聲減字第2095
      號裁定減為有期徒刑4月又15日、3月又15日及8月又15日
      ，應執行有期徒刑1年2月又15日，現在臺灣臺北監獄臺北
      分監執行中。
二、丁○○、丙○○與甲○○（甲○○所犯共同殺人罪，業經本
    院於96年6月26日以96年度上更一字第202號，判處有期徒刑
    14年，褫奪公權6年，並經確定，現在臺灣雲林第2監獄執中
    ）為朋友關係，其中丁○○並與乙○○熟識。緣乙○○於94
    年3月間向丁○○借貸15萬元後避不見面，丁○○遂透過多
    名友人傳話向乙○○索債，乙○○對丁○○張揚其積欠債務
    之事心生不滿。94年9月16日丁○○電聯乙○○，2人復為此
    事於電話中起口角爭執，遂相約於當日晚間9時許，至臺北
    縣板橋市○○街53巷37號之電子遊藝場談判。丁○○於前往
    上開遊藝場途中，遇丙○○及甲○○2人，遂告知上情，並
    邀2人同行助陣，欲教訓乙○○。3人於當晚10時15分許，由
    丁○○駕駛車號2E－9933號自用小客車，搭載丙○○及甲○○抵達上開遊藝場，甲○○下車時將丁○○所有置於車上之
    棒球棒攜帶下車，並將之藏放在遊藝場門邊。3人進入該電
    子遊藝場後，未見乙○○到場，丁○○即打電話質問乙○○
    ，並稱在該遊藝場等候。當日晚間10時20分許，迨乙○○到
    達上開遊藝場對面時，旋與等候多時之丁○○一語不合發生
    扭打，丙○○聞聲即持在遊藝場內隨手取得之木棍上前助陣
    。此時，乙○○突持預藏類似匕首之刀械（非屬槍砲彈藥刀
    械管制條例所列管之刀械）朝丁○○揮刺，丁○○將該刀械
    奪下後，反持以攻擊乙○○，丙○○見狀亦持木棍加入鬥毆
    。甲○○原在店內把玩電動玩具，聽聞店外爭吵聲後，知悉
    乙○○已抵達，旋即持先前藏置於店門邊之棒球棒衝出店外
    ，乙○○見狀欲轉身逃跑，於晚間10時20分20秒，丙○○自
    後追上乙○○，持木棍朝乙○○之正面重擊1下，乙○○旋
    即倒地，丁○○上前抓住乙○○手臂，拉起其上半身，乙○○因此成癱跌坐在地上之姿勢，此時甲○○亦已追抵現場。
    丁○○、丙○○及甲○○3人明知乙○○已倒臥在地，手無
    寸鐵且無力反抗，應已達教訓之目的，彼等3人竟不思罷手
    ，明知頭部及肩頸部均為人體重要部位，而木棍、球棒及類
    似匕首之銳利刀械均屬足以致人於死之兇器，以之重擊頭部
    或穿刺身體，將導致生命發生危險之嚴重後果，竟提升原傷
    害之犯意為殺人之故意，基於共同犯意之聯絡，由丁○○持
    上開刀械朝乙○○右、手臂及雙腿猛刺，丙○○接續從背
    後以木棍揮打乙○○背部1下，乙○○欲掙扎起身，甲○○
    則持棒球棒以由背後向前揮打之姿勢，接續由上往下朝乙○○之頭、後頸部猛擊2下，丙○○最後又接續以木棍揮打乙○○，乙○○因此血流不止而倒地不起。迄當晚10時20分32
    秒，甲○○、丙○○及丁○○行兇後，見乙○○倒地不起，
    甲○○即跑回上開遊藝場換回把玩電玩剩餘之現金1百元後
    ，搭乘丁○○上開自用小客車逃逸，途經臺北縣板橋市○○
    路時，由丙○○下車將上開木棍、棒球棒及類似匕首之刀械
    丟棄，甲○○則中途於臺北縣板橋市○○路下車後騎乘機車
    離去，丁○○、丙○○則繼續開車離去。乙○○經該電子遊
    藝場店員陳曉芳報警後，將其緊急送往臺北縣板橋市○○路
    ○段196號「中英醫院」急救，仍因中樞神經休克、顱內出血
    ，全身鈍挫銳器傷、穿刺傷、顱骨鈍擊性骨折，其中頭部顳
    部、枕部鈍擊2次致命傷，到醫院前即於同日23時許因傷重
    不治死亡。嗣經警調閱案發現場路口監視器畫面蒐證，循線
    於94年10月24日下午4時30分，在臺北縣板橋市○○街109巷
    3號內查獲甲○○，丁○○、丙○○2人則逃逸，經臺灣板橋
    地方法院檢察署發布通緝，先後於95年12月1日及96年1月5
    日經警緝獲。
三、案經臺北縣政府警察局海山分局移送臺灣板橋地方法院檢察
    署檢察官偵查起訴。
    理  由
壹、關於證據能力之認定：
一、按被告以外之人於審判外之言詞或書面陳述，除法律有規定
    者外，不得作為證據。又被告以外之人於審判外之陳述，雖
    不符合同法第159條之1至第159條之4之規定，但經當事人於
    審判程序同意作為證據，法院審酌該言詞陳述或書面陳述作
    成時之情況，認為適當者，亦得為證據。當事人、代理人或
    辯護人於法院調查證據時，知有第159條第1項不得為證據之
    情形，而未於言詞辯論終結前聲明異議者，視為有前項之同
    意，刑事訴訟法第159條第1項、第159條之5分別定有明文。
    經查證人即電子遊藝場職員陳曉芳於警詢中之證言，係被告
    以外之人於審判外之言詞陳述，檢察官、被告2人及辯護人
    於原審及本院，就此部分之證據能力均表示無意見，且迄本
    院言詞辯論終結前亦均未聲明異議，本院審酌上開證據資料
    製作時之情況，尚無違法不當及證明力明顯過低之瑕疵，亦
    認為以之作為證據應屬適當，揆諸前開規定，認有證據能力
    。
二、被告丁○○、丙○○及共犯甲○○於原審及本院以證人身分
    具結後，經檢察官及辯護人實施交互詰問所為之證述，自有
    證據能力。
三、卷附法務部法醫研究所（94）醫鑑字第1700號鑑定書，係檢
    察官依刑事訴訟法第208條規定囑託該研究所所為之鑑定，
    亦有證據能力。
貳、實體方面：
一、被告之供述與辯解：
    訊據被告丁○○、丙○○固坦承於上揭時地，分持類似匕首
    之刀械及木棍刺傷及毆打被害人乙○○之事實，惟矢否認有
    何殺人之故意。被告丁○○辯稱：我只是要教訓被害人，是
    被害人先拿刀殺我，我搶下刀後，因氣憤才拿刀刺被害人，
    只有刺傷被害人的手部及腿部，沒有要殺被害人的意思，我
    如果要殺被害人，大可以拿刀直接刺其要害，被害人致死原
    因係遭甲○○棒擊頭部，是甲○○的個人行為，已超越先前
    傷害之犯意聯絡，非我所能預見，我看見甲○○打被害人時
    ，曾要他不要打頭部，事發後離開現場時，我有叫丙○○打
    電話要友人何榮倉叫救護車去現場救治被害人，顯見我沒有
    殺被害人的故意云云。被告丙○○則辯稱：我是看見被害人
    拿刀要殺丁○○，才拿棍子過去打被害人，我只有打被害人
    腳部，甲○○是自己出來打被害人，不是我叫他出來的，沒
    有人叫甲○○打被害人頭部，被害人致命傷是遭甲○○棒擊
    頭部，而被害人身上的銳器傷亦不是我造成的，離開現場後
    有叫朋友打電話叫救護車，我沒有殺被害人的故意云云。
二、認定犯罪事實所憑之證據及理由：
（一）被告丁○○、丙○○與甲○○為朋友關係，被告丁○○因
      與被害人乙○○有借款糾紛致生嫌隙，於94年9月16日以
      電話聯繫乙○○，相約當日晚9時許，在臺北縣板橋市○○街53巷37號電子遊藝場談判。被告丁○○於前往上開遊
      藝場途中遇被告丙○○及甲○○，而將上情告知，並邀約
      丙○○2人同行助陣，欲教訓乙○○。3人於同日晚間10時
      15分許，由被告丁○○駕駛車號2E－9933號自用小客車，
      ，搭載被告丙○○及甲○○抵達上開遊藝場，甲○○下車
      時將被告丁○○所有置於車上之棒球棒攜帶下車，並將之
      藏放在遊藝場門邊。3人進入該電子遊藝場後，未見乙○○到場，被告丁○○即打電話質問乙○○，並稱在該遊藝
      場等候。當日晚間10時20分許，迨乙○○到達上開遊藝場
      對面時，旋與等候多時之被告丁○○一語不合發生扭打，
      被告丙○○聞聲即持在遊藝場內隨手取得之木棍上前助陣
      。此時，乙○○突持預藏類似匕首之刀械朝被告丁○○揮
      刺，被告丁○○將該刀械奪下後，反持以攻擊乙○○，被
      告丙○○見狀亦持木棍加入鬥毆。甲○○原在店內把玩電
      動玩具，聽聞店外爭吵聲，知悉乙○○已抵達，旋持先前
      藏置於店門邊之棒球棒衝出店外，乙○○見狀欲轉身逃跑
      ，於晚間10時20分20秒，被告丙○○自後追上乙○○，持
      木棍朝乙○○之正面重擊1下，乙○○旋即倒地，被告丁○○上前抓住乙○○手臂，拉起其上半身，乙○○因此成
      癱跌坐在地上之姿勢，此時甲○○亦追抵現場，被告丁○○持上開刀械朝乙○○右、手臂及雙腿猛刺，被告丙○○接續從背面以木棍揮打乙○○之背部1下，乙○○欲掙
      扎起身，甲○○則持棒球棒以由背後向前揮打之姿勢，接
      續由上往下朝乙○○之頭、後頸部猛擊2下，被告丙○○
      最後又接續以木棍揮打乙○○，乙○○因此血流不止而倒
      地不起。迄當晚10時20分32秒，被告丁○○、丙○○及甲○○，見乙○○倒地不起，甲○○即跑回上開遊藝場換回
      把玩電動玩具剩餘之現金1百元後，搭乘被告丁○○上開
      自用小客車逃逸，途經臺北縣板橋市○○路時，由被告丙○○下車將上開木棍、棒球棒及類似匕首之刀械丟棄，甲○○則中途於臺北縣板橋市○○路下車後騎乘機車逕自離
      去，被告丁○○、丙○○則繼續開車離去之事實，業據被
      告丁○○、丙○○於原審及本院理中供承不諱，被告2人
      供述互核一致（原審重訴字第15號卷第99-101頁、第164-
      166頁），復與另案被告甲○○於檢察官偵查中以證人身
      分具結後之證述情節相符（第18227號偵查卷影本第108-1
      09頁、第118-119頁），並有現場位置圖、現場照片及現
      場監視器翻拍之照片等附卷可稽（第1252號相字卷影本第
      9-11頁、第12-13頁、第5519號他字卷影本第11-13 頁、
      第15-19頁、第18227號偵查卷影本第48-49頁、第51-57頁
      、第60頁）。
（二）證人即上開電子遊藝場開分員陳曉芳於警詢中亦證稱：94
      年9月16日晚間10時12分許，有3名男子到我上班的遊藝場
      要找被害人乙○○，並問我紅豆（乙○○）有沒有到店內
      ，我回答他好久沒到店內來了，其中1名男子打電話給紅
      豆，並問他說你不是要過來，就掛斷電話，他們掛斷電話
      後就出去了，不久其中另1名男子返回店內以4百元跟我開
      了400分打遊戲機，不久後聽到外面有爭吵的聲音，該名
      男子就衝出店外，大約1至2分鐘，該男子又折回店內要回
      100元即離開，3分鐘後我到店外面查看時，就看見乙○○
      倒在血泊中，我沒有看見乙○○遭人砍殺致死的情形‧‧
      ‧被告丁○○當時留平頭，戴眼鏡，身穿白色T恤、七分
      褲、白布鞋，丙○○當時身穿白色條紋短袖上衣及黑色短
      褲，頭髮前短後長，丁○○先進店內與我說話，隨後丙○○與另1名男子（甲○○）才進店裡，他們2人進來站在丁○○後面，沒有說話，隨後3人又到店外，沒多久另1名男
      子（甲○○）先進店內玩遊戲機，隨後丁○○又進店內看
      他朋友玩遊戲機，一下子丁○○又出去，丙○○就進入店
      內拿1瓶生活綠茶後走出去，過沒多久玩遊戲機的男子就
      衝出去等語（第5519號他字卷影本第2-6頁、第18227號偵
      查卷影本第40-41頁），並有該遊藝場錄影監視畫面翻拍
      之照片2張在卷可參（第5519號他字卷影本第19頁背面、
      第18227號偵查卷影本第55頁）。
（三）被害人乙○○因受被告等3人上開毆擊，受有中樞神經休
      克、有顱內出血、全身鈍挫銳器傷、穿刺傷、顱骨鈍擊性
      骨折之傷害，並因其中頭部顳部、枕部鈍擊2次為致命傷
      ，導致出血性休克及中樞神經休克，不治死亡之事實，有
      檢察官相驗屍體證明書、驗斷書、照片及法務部調查局法
      醫研究所鑑定書在卷可參（第15223號相字卷影本第20-24
      頁、第28-45頁、第47-52頁），被告丁○○、丙○○對此
      亦不爭執。
（四）從而本件所應審究者，厥為：(1)被告丁○○、丙○○於被
      害人跌坐地面後，續以類似匕首之刀械及木棍刺傷、揮打
      被害人時，是否已變更為殺人之犯意？(2)被告丁○○、丙○○對於將致被害人於死亡之結果有無認識？(3)被告丁○○、丙○○，與甲○○有無犯意聯絡及行為分擔？
（五）按殺人與傷害致人於死之區別，應以加害人有無殺意為斷
      ，不以兇器種類及傷痕之多寡為絕對標準，亦不能因與被
      害人素不相識，原無宿怨，事出突然，即認為無殺人之故
      意。又下手之情形如何，於審究犯意方面，為重要參考資
      料，故認定被告是否有殺人犯意，自應審酌當時情況，視
      其下手之輕重、加害之部位等，以為判斷之準據。有最高
      法院90年度臺上字第1808號判決可參。次按共同正犯之成
      立，祇須具有犯意之聯絡，行為之分擔，既不問犯罪動機
      起於何人，亦不必每一階段犯行，均經參與。共同實施犯
      罪行為之人，在合同意思範圍內，各自分擔犯罪行為之一
      部，相互利用他人之行為，以達其犯罪之目的者，即應對
      於全部所發生之結果，共同負責；共同正犯間，非僅就其
      自己實施之行為負其責任，並在犯意聯絡之範圍內，對於
      他共同正犯所實施之行為，亦應共同負責；又共同正犯不
      限於事前有協議，即僅於行為當時有共同犯意之聯絡者亦
      屬之，且表示之方法，不以明示通謀為必要，即相互間有
      默示之合致亦無不可，亦有最高法院34年度上字第862號
      、28年度上字第3110號、32年度上字第1905號、73年度臺
      上字第2364號判例及30年度上字第870號判例足參。
（六）臺灣板橋地方法院95年度重訴字第8號另案審理被告甲○○殺人案件時，於95年5月19日當庭勘驗本案案發現場巷
      口監視器所攝錄影光碟，內容顯示：94年9月16日22時20
      分20秒許，被害人出現於路口，被告丙○○及丁○○從後
      追出；22時20分22秒，丙○○持棍狀物朝躺臥於路面之被
      害人正面揮打1次；22時20分23秒，丁○○抓住被害人手
      臂將其上半身拉起（被害人成坐姿）；22時20分24秒，丙○○持棍狀物朝跌坐於路面之被害人背部揮打1次；22時2
      0分25秒，被害人欲掙扎起身；22時20分26秒及27秒，丙○○復持棍狀物朝倒臥在地之被害人揮打2次，此時甲○○出現於畫面內，雙手舉球棒朝被害人方向移動；22時20
      分29秒，丙○○、甲○○（雙手持棒球棒，將球棒先置背
      後，再從背後往前朝被害人身體揮棒的連續動作）同時持
      棍狀物朝倒臥在地之被害人各揮打1次，接著甲○○再舉
      棒球棒揮打被害人接近頭部的部位（經以手提電腦放慢畫
      面勘驗）；22時20分30秒，丙○○再持棍狀物朝倒臥在地
      之被害人揮打1次；22時20分31秒，丙○○又持棍狀物朝
      倒臥在地之被害人揮打1次；22時20分32秒，丙○○、丁○○及甲○○3人離去，被害人則倒臥路旁血泊中等情，
      有該勘驗筆錄及翻拍之照片在卷可稽（臺灣板橋地方法院
      95年度重訴字第8號影印卷第75-76頁、第80-83頁）。本
      院審理時復重行勘驗上開光碟確認無誤（本院96年12月12
      日審判筆錄第9頁）。依上開勘驗光碟內容所示，94年9月
      16日22時20分20秒起，被害人一出現於畫面中即倒臥路邊
      ，被告丁○○、丙○○隨即自後追趕出現，7秒鐘後，另
      案被告甲○○亦持棒球棒出現，其間相距之時間甚為短暫
      ，顯見在進入監視器拍設之範圍前，被告丁○○、丙○○
      及甲○○3人，係自後追趕被害人。徵諸被害人受傷部位
      （詳見下述解剖情形），對照監視器所攝得之畫面可知，
      被害人在進入監視器拍攝範圍之前，已遭受攻擊，身上已
      多處受傷，旋因不敵而逃跑，被告丁○○、丙○○及甲○○均自後緊追，被害人係跑至監視器所拍攝之地點倒地。
（七）被害人死亡後，經檢察官督同檢驗員到場相驗之結果：其
      頭面頸部右顳部挫傷、頂枕部鈍挫傷及凹陷，胸腹部右胸
      外至下3.5ｘ10公分平行軌狀鈍挫傷、右肋下2ｘ1公分
      銳刺傷，背腰臂部右肩胛下鈍性平行軌狀挫傷，四肢部右
      肘後上下平行軌狀對挫傷15ｘ2公分、右大腿外割傷5ｘ2
      公分、右大腿外5處3.5ｘ1公分銳刺傷、右大腿前2.5ｘ1
      公分銳刺傷、左大腿內2處3.5ｘ1公分銳刺傷、右肩前挫
      傷、右上臂橈側淺刺傷等傷害。復經法務部法醫研究所解
      剖鑑定結果：被害人係生前因全身鈍挫、穿刺傷並致顱骨
      鈍擊性骨折、顱內出血，最後因出血性休克及中樞神經休
      克死亡等，亦有上引勘驗筆錄、驗斷書、相驗屍體證明書
      及法務部法醫研究所（94）醫鑑字第1700號鑑定書可證。
      足認被告丙○○、丁○○等人持前述兇器對被害人施加暴
      行時，下手甚重。按頭部、頸部為人體重要且脆弱之部位
      ，任何外力之重擊，均足以導致身體或生命之重大危害，
      被告丁○○於原審以證人身分具結亦證稱：甲○○是往被
      害人頭部後腦上方（當庭比後腦位置）打（原審重訴字第
      15號卷第154頁），顯見被告丁○○確有見及甲○○毆擊
      被害人頭部之行為，而甲○○毆擊被害人頭部之行為，復
      為被害人之致命傷，前已述及，為本案已明確之事實，被
      告丁○○、丙○○依其智識，對此應有認識，當無不知之
      理。本件被告丁○○、丙○○與甲○○，初始固因丁○○
      與被害人之債務糾紛，而欲教訓被害人，惟在被害人抵達
      案發現場後，先遭被告丁○○、丙○○分持類似匕首之刀
      械及木棍刺傷及毆擊，被害人已癱倒在地無力反抗，被告
      等人若僅意圖「教訓」被害人，此時既已達傷害教訓之目
      的，理應罷手，然被告丁○○等人對於業已倒地無力反抗
      之被害人，仍共同接續分持類似匕首之刀械、棒球棒及木
      棍加以攻擊，並任由甲○○持球棒猛擊被害人頭部等要害
      ，彼等如非欲置被害人於死地，何以出此重手？足證被告
      丁○○、丙○○與甲○○當時已兇性大發，於傷害被害人
      後，進而提昇原傷害之犯意為殺人之故意，彼此間並有默
      示之合致，彼等有犯意聯絡及行為分擔，至為明確。被告
      丁○○、丙○○事後辯稱僅有傷害而無殺人故意，及與甲○○間無犯意聯絡云云，洵無足取。
（八）(1)至於被告丁○○雖辯稱其僅刺傷被害人之手臂及腿部，
      無殺害被害人之意思云云。然依前開法醫研究所解剖鑑定
      報告所示，被害人亦受有右下2ｘ1公分之銳刺傷，顯見
      被告丁○○亦有持類似匕首之刀械朝被害人右胸部行刺之
      事實，足見被告丁○○亦有朝被害人胸部要害下手之故意
      ，至被害人遭其刺傷之部位尚分布於手、足等處，但此尚
      不足以據為被告有利之認定。(2)另被告丁○○與丙○○於
      原審及本院又辯稱：離開現場後，曾在車上聯絡友人何榮
      倉，要求何打電話叫救護車到現場救治被害人云云，證人
      甲○○於原審亦結證稱：離開現場在車上時，丙○○好像
      有打電話叫救護車云云（原審重訴字第15號卷第145頁）
      ，惟被告等若有救治被害人之真意，理當自行撥打電話叫
      救護車，並告知被害人所在位置，竟捨此不為，反透過不
      在場之第3人叫救護車，延誤救治時機，顯見彼等對於是
      否確有救護車前往救護被害人乙節，並不在意。縱被告等
      上開所辯屬實，要屬被告等人犯罪後之態度問題，僅得作
      為量刑審酌事由，尚不足以據此推翻已明確之前證。被告
      等於本院聲請傳喚證人何榮倉，本院認被告等有無聯絡何
      榮倉叫救護車，與本案被告等之殺人事實無重要關連性，
      證人無傳訊之必要，依刑事訴訟法第163條之2第1項規定
      ，駁回其聲請。(3)另甲○○於原審固曾證稱：丁○○有說
      不要打頭部，但何時講的，忘記了（原審重訴字第15號卷
      第143頁），然其於偵查中係證稱：因為那時情形發生很
      快，乙○○往我這裡倒，我揮打下去，打到他的頭頸部，
      落到那一個點，我也不清楚等語（第18227號偵查卷影本
      第109頁），並未敘及被告丁○○有叫其不要打被害人頭
      部。其於本院審理時證稱：我打（被害人）2下而已，丁○○看到就說，不要打他頭，可是我已經打下去了（本院
      96年12月12日審判筆錄第3頁）。而被告丁○○於原審結
      證稱：打被害人過程中沒有跟丙○○提醒要避開哪個部位
      ‧‧‧甲○○打被害人頭部那1下很大力，當場我就罵甲○○，打頭打死怎麼辦等語（原審重訴字第15號卷第151-
      152頁），顯見被告丁○○事先並未要求甲○○或被告丙○○勿毆擊被害人致命部位，再徵諸前揭錄影光碟所示，
      甲○○持球棒毆擊被害人頭部後，被告丙○○接續以木棍
      揮打已倒地之被害人，彼等欲致被害人於死之客觀事證甚
      明。是被告等上開所辯，無非事後避重就輕，圖卸之詞，
      不足採信。綜上所述，本件被告丁○○、丙○○與甲○○
      之共同殺人事證明確，應依法論科。
三、論罪科刑理由：
（一）被告行為時，刑法業於94年2月2日經修正公布，並於被告
      行為後之95年7月1日起施行。刑法第28條關於共同正犯之
      規定，將舊法之「實施」修正為「實行」，其中「實施」
      一語，涵蓋陰謀、預備、著手及實行之概念在內，其範圍
      較廣；而「實行」則著重於直接從事構成犯罪事實之行為
      ，其範圍較狹，2者之意義及範圍固有不同，但被告丁○○等2人之犯行，無論依修正前或修正後之規定，均成立
      共同正犯，修正後之規定對彼等並無所謂「有利或不利」
      之情形，依法律一般適用原則，適用裁判時之修正後刑法
      第28條規定。又刑法修正前後關於第47條累犯之規定，就
      故意犯部分，並未修正，亦無所謂有利或不利之情形，亦
      應適用裁判時之刑法第47條第1項規定。另刑法第37條第2
      項關於褫奪公權之規定，雖亦有修正，然依從刑附屬於主
      刑，應依主刑所適用之法律（最高法院95年第8次刑事庭
      會議決議參照），關於褫奪公權部分，亦整體適用修正刑
      法予以論處。
（二）核被告丁○○、丙○○所為，均係犯刑法第271條第1項之
      殺人罪。被告丁○○、丙○○與甲○○於前揭時地，分持
      刀械、木棍及棒球棒多次攻擊被害人，係就同一犯罪構成
      事實，以單一行為之數個舉動接續進行，以實現同一犯罪
      構成要件，侵害同一法益，成立一個罪名，彼等於犯罪行
      為完畢前之各個舉動，與該罪之構成要件相符，行為人主
      觀上係以各個舉動為全部犯罪行為之一部，客觀上亦認係
      實施一個犯罪，應僅成立一個殺人罪名。被告丁○○、丙○○與甲○○3人，有犯意聯絡及行為分擔，為共同正犯
      。又被告丙○○有事實欄一、（二）所示前科紀錄，有本
      院被告前案紀錄表在卷可查，其受有期徒刑執行完畢後5
      年內再故意犯有期徒刑以上之本案之罪，為累犯，依修正
      後刑法第47條第1項規定，就法定本刑有期徒刑部分加重
      其刑（至法定本刑死刑、無期徒刑部分，依刑法第64條第
      1項及第65條第1項規定均不得加重）。
（三）原審以被告2人犯罪事證明確，據以論罪科刑，固非無據
      。惟查：(1)刑法關於共同正犯、累犯及褫奪公權之規定，
      固有修正，惟就本案而言，既無有利或不利之情形，應依
      法律一般適用原則，適用裁判時法，原判決認整體適用修
      正前刑法對被告較為有利，尚有未洽。(2)被告丙○○前科
      紀錄中，曾於96年2月27日因違反毒品危害防制條例施用
      第1級毒品、第2級毒品罪，經臺灣板橋地方法院以96年度
      訴緝字第39號判處有期徒刑9月及7月，應執行有期徒刑1
      年2月，同年4月17日確定；於96年2月27 日因違反毒品危
      害防制條例轉讓第1級毒品罪，經臺灣板橋地方法院以96
      年度訴緝字第38號判處有期徒刑1年5月，同年5月8日確定
      ，3罪嗣於96年7月16日經臺灣板橋地方法院以96年度訴聲
      減字第2095號裁定減為有期徒刑4月又15日、3月又15日及
      8月又15日，應執行有期徒刑1年2月又15日。原判決誤載
      為於94年間施用第1級毒品及第2級毒品及轉讓第1級毒品
      罪，經判處有期徒刑9月、7月及8月，嗣定其應執行有期
      徒刑1年5月確定，尚有錯誤。(3)刑法上共同正犯，雖應就
      全部犯罪結果負其責任，但科刑時仍應審酌刑法第57條各
      款情狀，為各被告量刑輕重之標準，並非必須科以同一之
      刑（最高法院47年度臺上字第1249號判例參照）。本件被
      告2人與甲○○共犯殺人罪時，下手輕重有別，被害人遭
      甲○○重擊頭部為直接致死原因，原判決未審酌下手輕重
      程度，對被告2人量處與甲○○相同刑度，亦有未當。
      本件被告2人上訴意旨以無殺人故意，指摘原判決不當，
      提起上訴，固無理由。惟原判決既有上開可議之處，即屬
      無可維持，本院應予以撤銷改判。
（四）本院審酌被告丁○○僅因與被害人債務糾紛，不循合法途
      徑解決，竟邀集被告丙○○及甲○○以教訓手段加害被害
      人，嗣與被害人發生鬥毆，進而基於殺人之犯意聯絡，共
      同殺害被害人，彼等犯罪之動機、目的、手段之輕重、前
      科、被告2人犯罪後迄未與被害人家屬道歉賠償等一切情
      形，分別量處有期徒刑12年，以示懲儆。又本院審酌被告
      2 人犯殺人罪之性質，認有褫奪公權之必要，併均諭知褫
      奪公權5年。
（五）末查被告丁○○犯罪時所持類似匕首之刀械，非違禁物，
      且係被害人所有之物；被告丙○○犯罪時所持木棍，係在
      前開電子遊藝場內隨手取得之物，不屬被告所有；而甲○○所持棒球棒雖係被告丁○○所有，供犯罪所用之物，惟
      業與上開刀械、木棍一併遭被告丙○○丟棄，既已滅失，
      本院認無再予宣告沒收之必要，附此敘明。
據上論斷，應依刑事訴訟法第369條第1項前段、第364條、第299
條第1項前段，刑法第28條、第271條第1項、第47條第1項、第37
條第2項，判決如主文。
本案經檢察官羅建勛到庭執行職務。
中　　華　　民　　國　　96　　年　　12　　月　　26　　日
 　　　　　 刑事第十三庭  審判長法　官　曾德水
                                法　官　林婷立
                                法　官　談  虎
以上正本證明與原本無異。
如不服本判決，應於收受送達後十日內向本院提出上訴書狀，其
未敘述上訴之理由者並得於提起上訴後十日內向本院補提理由書
（均須按他造當事人之人數附繕本）。
                                書記官  黃家麟
中　　華　　民　　國　　96　　年　　12　　月　　26　　日
附錄：本案論罪科刑法條全文
刑法第271條（普通殺人罪）
殺人者，處死刑、無期徒刑或10年以上有期徒刑。
前項之未遂犯罰之。
預備犯第1項之罪者，處2年以下有期徒刑。
